【裁判字號】    98,軍上,20
【裁判日期】    980817
【裁判案由】    強盜
【裁判全文】
臺灣高等法院刑事判決                  98年度軍上字第20號
上  訴  人
即  被  告  甲○○
                    陸軍第六軍.
上列上訴人因強盜案件，不服國防部高等軍事法院中華民國98年
6月5日，97年上訴字第070號第二審判決（起訴案號：國防部北
部地方軍事法院檢察署96年偵字第319號），提起上訴，本院判
決如下：
    主  文
上訴駁回。
    理  由
一、按被告不服高等軍事法院宣告有期徒刑之上訴判決者，得以
    判決違背法令為理由，向高等法院提起上訴，軍事審判法第
    181條第5項定有明文。是不服高等軍事法院有期徒刑判決而
    向高等法院提出上訴者，非以原判決違背法令為理由者不得
    為之，此為其上訴之法定要件。若上訴理由並未依據卷內訴
    訟資料，具體指摘原判決不適用何種法則或如何適用不當，
    或所指摘原判決違法情事，顯與法律規定得為第三審上訴理
    由之違法情形，不相適合者，均應認其上訴為違背法律上之
    程式，應予以駁回，此觀諸軍事審判法第206條第1項、刑事
    訴訟法第395條前段、第377條之規定至明。
二、本件原判決認上訴人即被告甲○○係陸軍第六軍團砲兵第二
    一指揮部多管火箭營火箭第二連二兵無線電話務兵（民國96
    年9月4日入伍，義務役），入伍前曾於民國（下同）95年間
    因違反毒品危害防制條例案件，經臺灣桃園地方法院判處有
    期徒刑3月，如易科罰金，以新台幣900元折算1日，緩刑3
    年，於95年12月4日確定。詎被告於緩刑期間，仍不知悔改
    ，與民人鄭儒澤、許宏義、范姜智暐（業經臺灣桃園地方法
    院97年度訴字第165號、第387號、第426號及本院98年度上
    訴字第875號判決分別判處有期徒刑在案）及姓名、年籍不
    詳綽號「阿塗」、「佳廷」（均在逃，現仍由刑事警察局追
    查中）之男子，基於共同強盜之犯意聯絡，相互謀議於96年
    7月3日午間（詳細時間不詳），由許宏義出面向楊明偉佯稱
    ，欲介紹他人向其購買第三級毒品愷他命500公克，楊明偉
    不疑有詐，乃依約攜帶其所有之愷他命500公克（未扣案）
    ，搭乘許宏義所駕駛，綽號「佳廷」所有車號不詳之TOYOTA
    紫色WISH休旅車，至約定之桃園南崁交流道附近擬與買主進
    行交易，共犯鄭儒澤則駕駛車主、車號皆不詳之銀色BENZ自
    用小客車，搭載被告甲○○及其餘共犯范姜智暐、綽號「佳
    廷」及「阿塗」等人，於同（3）日18時30分許抵達前揭約
    定交易地點後，由鄭儒澤留在BENZ車內把風接應，被告甲○
    ○則攜帶鄭儒澤所提供其自有客觀上足以對人之生命、身體
    安全構成威脅，具危險性可供使用為兇器之西瓜刀1把（含
    刀鞘1個，長度不詳、未扣案）與范姜智暐下車進入被害人
    乘坐之TOYOTA休旅車後座，佯稱欲與被害人楊明偉購買愷他
    命500公克，待確認愷他命無誤後，范姜智暐與甲○○隨即
    分別以手扣住楊明偉及持西瓜刀駕住許宏義之頸部，將被害
    人楊明偉及負責內應之共犯許宏義強行拉出休旅車外，立即
    駕駛該車逃逸；鄭儒澤見狀，隨即駕駛該銀色BENZ自用小客
    車自行離去，期間甲○○、鄭儒澤、范姜智暐及綽號「佳廷
    」、「阿塗」等人皆施用部分愷他命。被害人楊明偉遭搶後
    認事有蹊蹺，乃主動查看許宏義手機內之通聯紀錄，赫然發
    現許宏義勾串共犯甲○○等5員合力搶奪其所有之愷他命，
    旋即聯絡鄭儒澤出面善後，鄭員除歸還剩餘之愷他命外，許
    宏義並簽立面額新台幣（下同）23萬元之本票賠償楊明偉之
    損失，案因內政部警政署刑事警察局偵辦鄭儒澤等強盜集團
    案時，於96年11月2日17時30分許循線查獲甲○○涉犯本案
    ，該局乃持臺灣桃園地方法院檢察署檢察官開立之拘票，於
    96 年12月12日將甲○○拘提到案，並認被告犯罪雖在任職
    服役前，惟發覺係在任職服役中，具有現役軍人身分，隨案
    解送國防部北部地方軍事法院檢察署檢察官偵辦起訴之事實
    ，就被告確與其他共犯事前謀議並持刀行搶乙節，業據被告
    於臺灣桃園地方法院檢察署檢察官偵查時、國防部北部地方
    軍事法院檢察署檢察官偵查時自白供認有與共犯鄭儒澤等5
    人合意持西瓜刀向被害人楊明偉行搶，搶得之愷他命500公
    克扣除吸食的部分，其餘由鄭儒澤全部拿走（見偵查卷第56
    頁至第57頁、第68頁至第69頁）。所陳核與共犯鄭儒澤證述
    ：「出發前我們有帶一1把西瓜刀，準備抵達時用來假裝威
    嚇許宏義」、「甲○○持該西瓜刀與范姜智暐下車，並進入
    許宏義開的紫色WISH休旅車後座」、「中間有將得手之K他
    命施用一些，後來許宏義打電話給我，跟我說他被楊明偉押
    走，並要我把得手的K他命歸還，我將那包剩餘K他命放在楊
    明偉住處的信箱中，我便離去，後來聽說許宏義被楊明義逼
    著簽下本票」（見偵查卷第108頁至第111頁）。共犯許宏義
    證述：「鄭儒澤打電話約我，並要我約楊明偉出來」、「他
    要強盜那些K他命，他說如果得手後，會每人平分1百公克」
    、「後座其中2人即先以手扣住我跟楊員脖子，車外另外2人
    徒手用力將我與楊員拉出車外」、「我問他為何不反抗，他
    跟我說他無法反抗，因為他有看到西瓜刀」、「楊明偉說東
    西如果歸還，就當作沒件事，鄭儒澤後來歸還3百多公克，
    差價由我開一張本票補齊」（見偵查卷第101頁至第105頁）
    及共犯范姜智暐證述：「因為甲○○到中壢找我們，他剛好
    聽聞我們在討論此事，他便參與討論」、「我與甲○○假裝
    買方，坐上許宏義駕駛的車輛，上車後我就徒手扣住楊明偉
    的脖子，甲○○持刀架住在許宏義的脖子上；『阿土（塗）
    』、『阿廷』駕車離開」、「鄭儒澤在我們原先搭乘的車子
    上，後來我們離開，他也跟著離開，因為鄭儒澤和楊明偉有
    仇，所以他不能出現」（見北院審1卷第75頁至第78頁）等
    有關渠等係事先謀議向被害人楊明偉行搶之證述諸情，除時
    間、地點相符且經過梗概內容相符外，對設局行搶遭發現後
    ，由許宏義開立本票予被害人楊明偉乙情亦相吻合。鑑於前
    揭筆錄內容，係被告及證人等距案發時刻較近時間所陳，衡
    情較無瑕斟酌利害關係而為不實陳述，亦無餘裕相互勾串而
    為迴護之詞，足認渠等於偵查中受訊問時之供述，具有較可
    信之特別情況。另被害人楊明偉是遭設局行搶，而非與被告
    等人有債務糾紛而被要求以愷他命500公克抵債乙節，承前
    所述，本案被告與其他共犯等，於偵查中均供認事共同謀議
    持刀向被害人行搶，且依渠等供詞，對照本院傳喚被害人楊
    明偉到庭具結證稱：「當日是許宏義邀我至案發地點；到相
    約地點後，沒有見到鄭儒澤」、「有二個我不認識的人，上
    了我所乘坐的車子，他們有帶包包，我無法辨識裡面是否有
    藏兇器」、「我以為他們是要上來聊天作朋友的」、「一開
    始他們與我閒聊，然後我在副駕駛座的車門突然被打開，有
    二個人把我及許宏義（他坐在駕駛座）都強拉出去」、「當
    車門打開的時候，我還做反應時，車後座二人分別出手架住
    我跟許宏義的脖子，讓我們無法行動」、「他們沒有說理由
    ，是直接用搶的」、「鄭儒澤當日沒有與我碰面商議還錢，
    也沒有說用毒品抵債這回事」（見上訴2卷第176頁至第179
    頁）等語，亦無相悖之處，加以負責內應之共犯許宏義於被
    告等強盜得手後未及脫身，即遭被害人楊明偉識破渠等設局
    強盜之行徑，楊明偉除令許員聯絡共犯鄭儒澤歸還愷他命外
    ，許員亦簽具金額23萬元之本票1紙（見偵查卷第54頁）交
    楊明偉收執以補償其損失，關此部分，均為共犯許宏義、鄭
    儒澤供承無訛（見偵查卷第103頁、第109頁），而被害人楊
    明偉亦到庭證明渠2人之供詞屬實（見上訴2卷第178頁），
    並有許宏義簽發之本票、保管條影本各1紙在卷可佐，因認
    鄭儒澤與被害人楊明偉間，並無債務糾紛，被告及選任辯護
    人關此所辯，均不足採。被告及其他共犯於第一審所言，因
    鄭儒澤與楊明偉有債務糾紛，經商談後用毒品抵債云云，顯
    係畏罪卸責之詞，不足採信。綜上，被告與共犯鄭儒澤等人
    共同謀議，基於為渠等不法所有之強盜犯意聯絡，互為分工
    後，於上揭時、地，由被告持用西瓜刀1把架住許宏義之脖
    子，范姜智暐徒手扣住被害人楊明偉之脖子，致使被害人楊
    明偉不能抗拒，而由綽號「阿塗」和「佳廷」之男子，將許
    宏義與被害人楊明偉強拉下車，並強盜楊明偉所有愷他命
    500 公克之犯罪事證明確，足以認定。核被告甲○○與鄭儒
    澤、許宏義、范姜智暐及姓名、年籍不詳綽號「阿塗」、「
    佳廷」等人所為，構成刑法第330條第1項結夥3人以上，攜
    帶兇器之加重強盜罪。又本案發覺係被害人楊明偉於96年11
    月2日向桃園縣政府警察局桃園分局同安派出所報案，嗣經
    警循線得知被告甲○○涉案後，由刑事警察局警員黃聖嘉持
    臺灣桃園地方法院檢察署檢察官開立之拘票，於96年12月12
    日將甲○○拘提到案，業據刑事警察局警員黃聖嘉到庭證述
    可資佐證（見上訴2卷第160頁至第163頁），已足證明被告
    並無自首減輕其刑之適用。又按事實審之軍事法院就量刑之
    輕重，於審判上本有自由裁量之權，如已斟酌刑法第57條各
    款所列情狀，而未逾越法定刑度，即非當事人所能強求。第
    一審認被告犯罪事證明確，適用刑法第330條第1項之規定，
    並審酌被告僅因缺錢花用，與其他共犯持兇器強盜被害人財
    物，行為囂張，目無法紀、影響社會治安至鉅，法紀觀念明
    顯淡薄，犯罪情節非輕，於到案後猶遁詞狡辯，顯見犯後態
    度無悛悔等一切情狀，認國防部北部地方軍事法院量處有期
    徒刑8年，其認事用法，均無不合，量刑亦屬允當，乃認被
    告上訴為無理由。本件原判決維持第一審論處被告罪刑之判
    決，駁回其在第二審之上訴，已詳敘其所憑之證據及認定之
    理由，從形式上觀察，原判決並無認定事實不憑證據或理由
    不備等違法之情事存在。
三、上訴意旨略以：(1)證人許宏義於偵查中證述：「（問：當時
    你在車上有無看甲○○攜帶西瓜刀？他有無持刀挾持你或楊
    明偉？）沒有，但楊明偉被拉下車後有說看到西瓜刀。」等
    語，可知證人許宏義本身並未看到被告持有西瓜刀，且亦未
    遭被告以西瓜刀架住頸部，且證人楊明偉亦於審理時證述對
    於被告持西瓜刀一事並無印象，原審就上開證人許宏義之證
    述未加以引用，亦未說明何以不採之理由；(2)又本案之相關
    之證人即鄭儒澤於警詢、國防部北部地方軍事法院檢察署偵
    查時及國防部北部地方軍事法院之證述；證人范姜智暐於國
    防部北部地方軍事法院審理時之證述；證人許宏義於國防部
    北部地方軍事法院檢察署偵查時、北部地方軍事法院審理時
    之證述，均能證明鄭儒澤與楊明偉間確實有債務糾紛，渠等
    主觀上是去討債，被告主觀上顯然欠缺不法所有之意圖，上
    開有利於被告之證據，原審均未詳加論斷，僅以寥寥數語認
    此為被告等畏罪之詞，其判決不備理由。原審有上開違誤之
    處，爰請求撤銷原判決云云。
四、經查：按事實之認定及證據之取捨，乃屬事實審法院之職權
    ，告訴人及證人所為供述及合法調查所得證據，何者為可採
    ，事實審法院本得參酌其他相關證據為自由之判斷，苟無違
    反經驗法則或論理法則，自難指為違法。原判決已就被告甲
    ○○與鄭儒澤等人犯刑法第330條第1項加重強盜罪之犯行，
    業據被害人楊明偉指述明確，且被告於臺灣桃園地方法院檢
    察署偵查時及國防部北部地方軍事法院檢察署偵查時均自白
    供認上開犯行，並經證人即同案共犯鄭儒澤、許宏義、范姜
    智暐等人到庭證述屬實，為綜合之判斷，認定被告有原判決
    事實欄所載之犯行。原判決既已詳述其調查證據之結果、證
    據之取捨以及認定犯罪事實之理由，自足憑為被告有罪之認
    定，而證人即同案共犯許宏義於國防部北部地方軍事法院檢
    察署檢察官偵查時固稱：「（問：當時你在車上有無看見甲
    ○○攜帶西瓜刀？他有無持刀挾持你或楊明偉？）沒有，但
    楊明偉被拉下車後有說看到西瓜刀」（見偵查卷第104頁）
    等語，並沒有明確指述其所稱之「沒有」究為被告甲○○沒
    有攜帶西瓜刀，抑或是沒有持西瓜刀挾持楊明偉，然其於第
    一審法院審理已明確結證稱：「（問：何人扣住你的脖子？
    ）范姜智暐與甲○○分別扣住我與楊明偉之脖子」、「（問
    ：當天作案時你有無見到西瓜刀？）有，他們在車上架住我
    脖子時我有見到西瓜刀」、「（問：何人持西瓜刀？）甲○
    ○」等語（見第一審卷第47頁正、反面），是證人許宏義於
    軍事檢察官偵查時之證述雖不甚明確，然亦不能據此為有利
    於被告之認定，且第一審軍事法院業已就上開不明確之處為
    審理調查，已如前述，原判決縱未於理由內敘明，但對原判
    決無影響。至於被告辯稱係因同案共犯鄭儒澤與被害人楊明
    偉間有債務糾紛乙節，惟查：被告甲○○於警詢、檢察官偵
    訊時及國防部北部地方軍事法院審理時已供承有參與本件犯
    行計劃並參與之事實，核與本案證人即同案共犯范姜智暐、
    鄭儒澤及許宏義於警詢、臺灣桃園地方法院檢察署檢察官偵
    訊時、國防部北部地方軍事法院檢察署檢察官偵訊時及國防
    部北部地方軍事法院審理時均證述在為本案犯行前，已謀議
    計劃如何對被害人楊明偉強盜其所有之毒品，彼此互為分工
    之事實，互核相符，是渠等強盜之犯行明確，至於其與上開
    共犯即證人鄭儒澤等所辯係因債務糾紛前往討債一節，為被
    害人即證人楊明偉所否認，是被告上訴所指有債務糾紛，顯
    係事後卸責之詞，不足採信，此部分亦為原審法院調查審理
    並予詳予指駁，已如上述。綜上所述，上訴意旨乃徒就原判
    決明確論斷之事項，或原審採證認事之職權行使，及不影響
    判決本旨之枝節問題，再行爭執，自與法律規定得為法律審
    上訴理由之違法情形，不相適合，其上訴違背法律上之程式
    ，應予駁回。
據上論結，應依軍事審判法第206條第1項但書，刑事訴訟法第39
5條前段判決如主文。
中    華    民    國    98    年    8     月    17    日
                  刑事第六庭審判長法  官  林堭儀
                                  法  官  郭豫珍
                                  法  官  張明松
以上正本證明與原本無異。
不得上訴。
                                  書記官  游玉玲
中    華    民    國    98    年    8     月    19    日


司法院資訊處製作；財團法人民間司法改革基金會備份。
